【裁判字號】    98,上易,1994
【裁判日期】    981022
【裁判案由】    詐欺
【裁判全文】
臺灣高等法院刑事判決                98年度上易字第1994號
上  訴  人  臺灣板橋地方法院檢察署檢察官
被      告  甲○○
選任辯護人  林家慶律師
上列上訴人因被告犯詐欺罪案件，不服臺灣板橋地方法院97年度
易字第1287號，中華民國98年7月1日第一審判決（起訴案號：臺
灣板橋地方法院檢察署97年度偵字第11285號、第11286號），提
起上訴，本院判決如下：
    主  文
上訴駁回。
    理  由
一、本案經本院審理結果，認第一審判決對被告甲○○（簡稱被
    告）為無罪之諭知，核無不當，應予維持，並引用第一審判
    決書記載之證據及理由（如附件）。
二、檢察官上訴意旨以：(一)原審忽略被告以無效票向告訴人借款
    ，非僅一筆，期間長達數月，次數達5筆之多，且告訴人於
    審理中均證稱交付款項與收受本票之時間差，是因被告要求
    要收到錢後，始願開立本票，且匯款後，要隔一段時間才與
    被告見面，因此會有時間差等語，此與一般借款實際收受金
    錢後始願交付保證票據，避免票據遭誤用之自保之道相符。
    被告以無效票據向告訴人訛詐金錢，非只一次，被告自承經
    營公司20餘年，常開立票據，自知票據之有效形式，且票據
    開立時間錯落在數次借款之間，被告顯是利用告訴人對票據
    形式要件認識之欠缺，故意開立無效之票據，致告訴人陷於
    錯誤，誤以為自己借予被告之金錢，有上開票據之擔保，始
    願再繼續借錢予被告，原審以其間無因果關係，似有誤會；
    (二)附表編號五即票號WG0000000號面額1萬 5千元之本票，發
    票日期確係記載為94年 8月23日，依告訴人所述，被告是於
    當日取得同額匯款，已顯示告訴人出借該筆款項，正係歸因
    於被告簽發票據之故，告訴人已於審理中多次明確證述在卷
    ，且 8月23日當天是因被告在告訴人旁，要告訴人去電予告
    訴人之阿姨丙○○匯款，才會有該筆匯款及本票之擔保。原
    審卻以告訴人與被告兩人借貸關係甚為複雜，導致記憶錯置
    ，就前開1萬5千元本票係對應於何筆借款，無法立為肯定答
    覆，而認其陳述可信性實仍存疑，似與證卷不符；(三)又被告
    以要當告訴人另案告訴戊○○妨害性自主案件，戊○○所聲
    請傳訊之證人為由，向告訴人騙取款項乙節，除告訴人本人
    之證述外，尚有證人丙○○、戊○○、丁○○審理之證述在
    卷可查，並有被告傳與告訴人簡訊之翻拍照片足稽。原審卻
    以被告究係恐嚇，抑或以詐欺方式取得錢財，告訴人之前後
    指訴不一，且告訴人所指遭恐嚇乙節，業經臺灣板橋地方法
    院檢察署以96年度偵字第 630號為不起訴處分在案，而認告
    訴人歷次陳述既存在矛盾，無從逕斷被告有何詐欺取財之罪
    云云。然查，告訴人提出告訴本不以就所提出告訴之事實該
    當於何法律構成要件作出法律評價為必要，且告訴人就被告
    以要當告訴人另案告訴戊○○妨害性自主案件，戊○○所聲
    請傳訊證人為由，向告訴人騙取款項，此在法律評價上是恐
    嚇取財或詐欺取財，本不明確，告訴人就上開事實之陳述始
    終一貫，原審認告訴人未定性所提告之事實究係恐嚇取財或
    詐欺取財，率認告訴人指訴不一，恐已增加法律所無之限制
    。是原審判決之認事用法即有違誤等語。
三、訊據被告固坦承有向告訴人借得款項，並曾簽發附表所示 5
    張本票交付與告訴人，惟堅詞否認有何以無效票據訛詐告訴
    人，用以騙取借貸款項之詐欺取財犯行，辯稱：當時係伊向
    告訴人借款之後，告訴人覺得不妥要求伊開本票，附表所示
    5 張本票是告訴人說要開給其阿姨、同學，伊照告訴人意思
    所簽發，伊先前已向告訴人借貸多次，這次是告訴人要求伊
    這樣寫本票的，伊與告訴人間為單純借貸關係，伊並無詐欺
    等語。辯護人為被告辯稱：(一)附表所示 5張本票係被告應告
    訴人要求而簽發，為借錢之後才開立，非於借錢時所開立，
    且依票據法規定，發票人記載自己為受款人時，並非無效票
    據；(二)又附表編號五即票號 WG0000000號之本票，雖匯款日
    與發票日同為94年 8月23日，惟告訴人於原審審理時亦曾提
    及一張票可能是多次借款湊成，均係事前匯款，事後才開票
    ，而另一筆1萬1千元之借款，告訴人就匯款對象、次數等於
    原審均供述不一；(三)又公訴人所提被告係以要當告訴人另案
    告訴戊○○妨害性自主案件，戊○○所聲請傳訊之證人為由
    ，一事詐騙告訴人部分，並非起訴範圍，且僅有告訴人單方
    指訴，至告訴人究係受脅迫抑或遭詐欺而交付款項屬事實之
    認定，非關法律評價，公訴人此部分亦有所誤導，本件純為
    民事借貸關係，無任何詐騙行為等語。
四、經查：(一)(1)按本票應記載下列事項，由發票人簽名：表明
    其為本票之文字。一定之金額。受款人之姓名或商號。
    無條件擔任支付。發票地。發票年、月、日。付款
    地。到期日。(2)未載到期日者，視為見票即付。(3)未載受
    款人者，以執票人為受款人。(4)未載發票地者，以發票人之
    營業所、住所或居所所在地為發票地。(5)未載付款地者，以
    發票地為付款地。(6)見票即付，並不記載受款人之本票，其
    金額須在五百元以上。又執票人得以自己或付款人為受款人
    ，並得以自己為付款人。匯票未載受款人者，執票人得於無
    記名匯票之空白內，記載自己或他人為受款人，變更為記名
    匯票。此規定於本票準用之。票據法第120條、第25條第2項
    、第124條分別定有明文。依上開規定可知，簽發本票，只
    要表明其為本票之文字、一定之金額、無條件擔任支付、發
    票年、月、日，並由發票人簽名，形式上即為有效之票據，
    如本票發票人本身為執票人，非不得於本票之受款人欄記載
    自己為受款人，發票人得於背書後再予轉讓。故附表所示之
    本票，形式上均為有效之票據，僅係背書是否連續之問題，
    合先陳明；(二)被告簽發交付與告訴人附表所示5張本票，除
    最後一紙票號WG0000000號之本票外，均係告訴人先將借款
    交付被告後，被告方於嗣後所開立，其實際借款與本票簽發
    間，均存有時間上之落差，告訴人並非均因先行取得被告本
    票始為借款；而票號WG0000000號面額1萬5千元之本票，發
    票日為94年8月23日，告訴人直陳，被告在旁叫伊打電話給
    陳秀嫥匯款，被告當天簽發二張本票，且是被告提議簽發，
    以作為擔保（見原審卷141頁），並有附表所示編號四、五
    發票日均為94年8月23日之本票在卷。故難認被告有施用詐
    術，使告訴人陷於錯誤而交付款項；(三)徵諸證人即告訴人之
    友人丁○○於原審審理時之證述，告訴人係在將款項借出後
    ，恐因將來難獲清償，始徵求他人意見，重向被告索取票據
    供作擔保等情（見原審卷第161頁反面、第162頁正面），業
    經原審於判決理由中詳予說明，本件既無證據可認卷附本票
    均係緊接告訴人借款後由被告簽發作成，告訴人借出款項，
    是否真係因被告允以簽發本票之方式供作擔保後，始作成之
    錯誤決定，無從判定，自難認被告曾以詐術訛騙告訴人；(四)
    附表所示5張本票係被告應告訴人要求而簽發一節，此有被
    告於原審審理時之供述、證人即告訴人乙○○及證人己○○
    於原審審理時之證述在卷可稽（參原審卷第109頁反面、第
    136 頁反面），公訴人徒以被告自承經營公司20餘年，常開
    立票據為由，逕認被告故意開立無效票據，致告訴人陷於錯
    誤等語，尚屬臆測；(五)末查告訴人提出告訴固不以就所提出
    告訴之事實，該當於何法律構成要件作出法律評價為必要，
    惟原審以告訴人所提告之事實究係恐嚇取財或詐欺取財，認
    告訴人指訴不一，其歷次陳述既已存在矛盾，自無從逕斷被
    告詐欺取財之罪，核無違誤，公訴人就此所指原審增加法律
    所無之限制等語，尚不足採；(六)又被告與告訴人間業已達成
    和解，並還清積欠告訴人之全部借款，有被告提出之日盛銀
    行98年 9月30日匯款申請書收執聯影本一紙在卷可佐（見本
    院卷第50頁）。
五、綜上所述，上訴意旨要係就原審法院已經依職權裁量取捨之
    事項，重覆加以爭執，仍不能使本院對被告產生有罪之確信
    ，其上訴為無理由，應予駁回。
據上論結，應依刑事訴訟法第373 條、第368 條，判決如主文。
本案經檢察官呂文忠到庭執行職務。
中    華    民    國    98    年    10    月    22    日
                  刑事第十九庭  審判長法  官  鄧振球
                                      法  官  彭政章
                                      法  官  潘翠雪
以上正本證明與原本無異。
不得上訴。
                                      書記官  駱國堯
中    華    民    國    98    年    10    月    22    日
 附表
┌──┬────┬────┬───┬───┬───┬─────┐
│編號│發票日  │到期日  │發票人│受款人│金額  │票號      │
├──┼────┼────┼───┼───┼───┼─────┤
│一  │94.7.28 │94.8.30 │甲○○│甲○○│6000  │WG0000000 │
├──┼────┼────┼───┼───┼───┼─────┤
│二  │94.8.10 │94.8.30 │甲○○│甲○○│10000 │WG0000000 │
├──┼────┼────┼───┼───┼───┼─────┤
│三  │94.8.10 │94.8.30 │甲○○│甲○○│5000  │WG0000000 │
├──┼────┼────┼───┼───┼───┼─────┤
│四  │94.8.23 │94.8.30 │甲○○│甲○○│11000 │WG0000000 │
├──┼────┼────┼───┼───┼───┼─────┤
│五  │94.8.23 │94.9.20 │甲○○│甲○○│15000 │WG0000000 │
└──┴────┴────┴───┴───┴───┴─────┘


司法院資訊處製作；財團法人民間司法改革基金會備份。
